【裁判字號】    98,金訴,60
【裁判日期】    990409
【裁判案由】    證券投資信託及顧問法等
【裁判全文】
臺灣臺北地方法院刑事判決              98年度金訴字第60號
公  訴  人  臺灣臺北地方法院檢察署檢察官
被      告  甲○○
指定辯護人  本院公設辯護人  唐禎琪
上列被告因違反證券投資信託及顧問法等案件，經檢察官提起公
訴（97年度偵字第17953號），本院判決如下：
    主    文
甲○○共同法人之行為負責人違反非銀行不得經營收受存款之規
定，處有期徒刑貳年。
    犯罪事實
一、乙○（業經通緝，俟到案後另行審結）係金沙投資股份有限
    公司（下稱金沙公司）實際負責人；甲○○則係金沙公司登
    記負責人，甲○○並兼任業務經理，為行為負責人。乙○、
    甲○○明知非銀行不得經營吸收存款業務，竟共同以投資名
    義，向不特定多數人吸收資金，而約定給付與本金顯不相當
    之利息報酬之犯意聯絡，先由乙○設立英屬開曼群島Gold
    Sands Investment Limited（金沙投資有限公司），再以金
    沙投資有限公司名義，於英屬開曼群島設立Gold Sands
    Gaming LLC.基金（金沙博奕基金），申請資料中並以ING
    Asia Private Ltd. Singapore銀行作為基金信託銀行（但
    實際上金沙投資有限公司或金沙博奕基金根本未與ING Asia
    Private Ltd. Singapore銀行簽訂任何基金信託契約，復未
    申請營業及募集許可，亦無基金經理人，基金之必要組成與
    架構全然未具備，無從成立運作，僅空有基金之名義），乙
    ○再囑甲○○設計基金投資規則，甲○○即參考富邦邪惡基
    金等之基金投資簡介，將金沙博奕基金設計為：投資門檻自
    新台幣（下同）1萬元起，依投資金額按月支付4.68%紅利（
    年獲利56%，另扣除20%之手續費），期限12個月，期滿可領
    回本金，強調低門檻、投資期限短、獲利性高、每月固定除
    息，投資滿百萬元享有澳門免費旅遊等等，並製作宣傳資料
    ，使不知情之投資人誤以為金沙博奕基金為真正進行投資而
    能分配利息之基金，並被所標榜之高利與福利吸引，而出資
    申購金沙博奕基金，經議定後即自民國96年6月間起，以金
    沙公司名義，於高雄市及桃園縣等地設立營業處所，並招募
    行政人員及業務人員黃玉珊、洪耀林、葉威麟、邱俊嘉、陳
    建良等人，向不特定人招攬投資金沙博奕基金，致投資人古
    政宏等人陷於錯誤而出資申購，並依指示將投資款項匯入國
    泰世華商業銀行世貿分行帳號：000000000000之王中原帳戶
    、ING ASIA PRIVATE BANKLTD.SINGAPORE 帳號：000000000
    之Hanway Limited帳戶、合作金庫商業銀行大港埔分行帳號
    ：0000000000000之陳宗元帳戶（所收受之款項，詳如附件
    一所示）。
二、案經法務部調查局移送台灣台北地方法院檢察署檢察官偵查
    起訴。
    理    由
一、按被告以外之人於審判外之言詞或書面陳述，除法律有規定
    者外，不得作為證據，刑事訴訟法第159條第1項定有明文；
    復按被告以外之人於審判外之陳述，雖不符前4條之規定，
    而經當事人於審判程序同意作為證據，法院審酌該言詞陳述
    或書面陳述作成時之情況，認為適當者，亦得為證據，同法
    第159條之5第1項規定甚明。本案據以認定被告犯罪事實之
    證據，部分屬於傳聞證據，惟因被告及公訴人對於該等傳聞
    證據均同意作為證據，本院審酌該等傳聞證據作成之情況亦
    無違法或不當情事，因而認為適當，故依刑事訴訟法第159
    條之5第1項規定，該等傳聞證據均具備證據能力而得作為證
    據，合先敘明。
二、訊之被告甲○○對於前揭事實坦認屬實，供稱：「我承認乙
    ○指示我籌設公司，基金沒有公開發售。事實是乙○有指示
    我做這事情…我掛名負責人，幕後老闆乙○…他指示我到高
    雄籌設金沙投資股份有限公司。金沙投資股份有限公司跟別
    人買來的，籌設就是他告訴我要經營金沙投資股份有限公司
    開始作業…他告訴我有大金主，我們幫他作投資建議跟購買
    國外股票。（接手時間96年3月？）對，一直到被查獲。（
    台北、高雄、桃園是否有營業處所？）先後開的，高雄先，
    再來中壢…金沙博弈基金我開頭的，（投資方式是否為投資
    門檻自1萬元起，並佯稱依投資金額按月支付4.68%紅利，年
    獲利56%，但須扣除20%之手續費，期限12個月，期滿可領回
    本金？）對，這是乙○說的。（付息4.68％依據為何？）他
    說這是買國外賭場股票獲利，最少70％以上，所以他負擔的
    起這樣事情。（投資款項匯入國泰世華商業銀行世貿分行王
    中原帳戶，ING ASIA PRIVATE BANK LTD.SINGAPORE，戶名
    ：Hanway Limited，合作金庫商業銀行大港埔分行，陳宗元
    帳戶，合作金庫商業銀行前金分行王中原帳戶？）這些帳號
    也是乙○掌控，我沒有經手，我不知道金額…漢威公司他有
    告訴我是代辦公司，漢威在開在新加坡，漢威公司名字就是
    Hanway Limited，ING ASIA PRIVATE BANK LTD.這是新加坡
    銀行。（為何有Hanway Limited？）他登記Gold Sands公司
    時候，代辦公司給他的帳號。（基金是否有成立？）我有看
    到證書，應該有成立。（管理銀行？）應該是沒有。（為何
    沒有？）他說只有代收銀行，就是ING ASIA PRIVATE BANK
    LTD.。（投資者還有每個月固定分利息，還有投資滿100萬
    可以免費澳門旅遊？）是。（金沙博弈基金帳戶根本沒有成
    立？）對。（金沙博弈基金跟ING ASIA PRIVATE BANK LTD.
    也沒有簽立？）對。（這個基金有沒有去美國、澳門認證？
    ）都是乙○跟我說的，我們沒有認證，所以是乙○跟我說的
    。（偵卷39、40頁文件何來？）這兩張是乙○指示要印的受
    益憑證，中文這張沒有用，只有印40頁的英文版，這些文件
    都是在台灣印製的。（偵卷41-52頁文件資料何來？）這些
    文宣內容照我之前所述是我所編寫的，我參考富邦基金內容
    製作的，這些內容都是乙○跟我說，我寫完後交給乙○審核
    。（你編寫這些文宣資料，乙○拿什麼給你看？）乙○給我
    富邦基金資料。（有沒有給你關於開曼金沙、金沙博弈基金
    給你？）有，就是國外登記資料。（公司有去登記開曼群島
    的公司、基金，代辦費用多少錢？）公司好像是6萬台幣，
    基金我不知道。（這些都是代辦公司辦的？）對。（以上99
    年1月14日筆錄參見），（金沙公司是否有賣基金？）有。
    他賣的金沙博弈基金，乙○說要賣的，我去之前沒有賣，從
    我開始賣。（營業處所？）先設立在高雄民權一路6號之一
    30樓，後來遷到桃園縣中壢市○○○路88號22樓，台北沒有
    賣，時間就是96年3月開始。（金沙博弈基金誰設立？）乙
    ○。登記人是王中原，他是金沙博弈基金海外公司負責人，
    沒有經理人。（起訴書上面提到投資門檻1萬元，按月支付
    4.68％紅利，期間12個月，期滿可以領回本金？）是，這是
    乙○說的。（之前說是你說的？）內容乙○他叫我去寫的，
    我是參考富邦邪惡基金。（依照荷蘭商安智銀行股份有限公
    司回函，ING ASIA PRIVATE BANK LTD. SINGANPORE與GOLD
    SAND INVESTMENT LTD.沒有簽立任何合約？）事實上也沒有
    簽。（照你所言，基金實際都沒運作，也不能運作，因為根
    本沒有保管銀行存在？）乙○那邊沒有完成這個基金的設立
    。（基金組成中少一個保管部分，等於法律關係少一邊，根
    本不能成立？）對。（等於基金也不能運作？）應該是。（
    以上99年3月10日筆錄參見）」等語綦詳，經核與證人許梅
    桂、黃玉珊、洪耀林、葉威麟、邱俊嘉、陳建良、古政宏證
    述之情節相符，並有金沙博奕基金購買流程、報酬試算、投
    資人資料登記表、委託書、金沙博奕基金宣傳資料、荷蘭商
    安智銀行股份有限公司回函在卷可資作證，是本件事證已臻
    明確，被告犯行堪予認定。
三、公訴意旨雖以：銀行法所謂收受存款，係指向不特定之多數
    人收受款項、或吸收資金，並約定返還本金或給付相當或高
    於本金之行為而言。換言之，必其之取得款項、吸收資金，
    係出於合法方法，但因經營收受存款、吸收資金業務未經依
    法核准、許可為非法者始足成立違反非銀行不得經營收受存
    款業務罪，如果行為人之取得款項，係基於不法原因如詐欺
    行為，因其並無返還本金或給付相當或高於本金之意思，縱
    有給付利息之約定，亦僅為詐取財物之方法而已，因認被告
    甲○○所為並不違反銀行法第125條第1項之罪，然而，「以
    借款、收受投資、使加入為股東或其他名義，向多數人或不
    特定之人收受款項或吸收資金，而約定或給付與本金顯不相
    當之紅利、利息、股息或其他報酬者，以收受存款論」銀行
    法第29條之1訂有明文，而條文中所稱之「借款、收受投資
    、使加入為股東或其他名義」，性質上與存款之性質全然不
    同，所稱「紅利、利息、股息或其他報酬者」，亦與存款利
    息之態樣全不相符，尤其收受投資、使加入為股東等方式，
    並無從確定返還本金或孳息，因此，若行為人以此種方式作
    為吸收資金收受存款之方式時，其行為中本即內含有詐欺之
    成分，故銀行法第125條第1項之犯罪，並非與詐欺罪互為排
    斥；況且，再考量吸收資金之行為態樣中，若行為人之本意
    確實係要經營銀行業務，僅僅欠缺成立銀行之特許時，則行
    為人應依照較重之銀行法第125條第1項處斷，而若行為人之
    本意係假借經營銀行業務之假象以達詐騙款項之目的時，則
    行為人則可論以較輕微之刑法第339條第1項之詐欺罪，如此
    一來，犯意較重行為惡劣之類型，應該論以輕罪，違法程度
    較輕者，則應論以重罪處斷，則法律之評價顯然失衡，甚有
    鼓勵行為人既然欠缺銀行特許而違反重罪，則乾脆進一步詐
    騙款項反而變成違反較輕之罪，此顯然並非立法之本旨，是
    起訴意旨認「若行為人有如詐欺行為等不法原因時，縱有給
    付利息之約定，亦僅為詐取財物之方法，排除銀行法第125
    條第1項之適用，而僅依詐欺罪論處」，顯然違背銀行法第
    125條第1項之規範，應不足採（最高法院97年度台上字第
    4315號參照），附此說明。
四、按除法律另有規定者外，非銀行不得經營收受存款業務；以
    借款、收受投資、使加入為股東或其他名義，向多數人或不
    特定之人收受款項或吸收資金，而約定或給付與本金顯不相
    當之紅利、利息、股息或其他報酬者，以收受存款論，銀行
    法第29條第1項及第29條之1分別定有明文。金沙投資股份有
    限公司既非銀行，被告甲○○等人竟以投資名義，向不特定
    之人吸收資金，而給付與本金顯不相當之紅利而經營收受存
    款業務，違反上開銀行法第29條第1項及第29條之1規定，應
    依同法第175條第1項前段論處，金沙投資股份有限公司係法
    人，依同法第175條第3項規定，應處罰其行為負責人，被告
    甲○○為行為負責人，核其所為，係犯銀行法第125條第3項
    、第1項前段之罪，以及刑法第339條第1項詐欺罪。被告甲
    ○○與共犯乙○等人間有犯意之聯絡及行為之分擔，為共同
    正犯。公訴意旨認被告甲○○所為係犯係違反證券投資信託
    及顧問法第16條第1項規定，涉犯同法第107條第2款之罪嫌
    ，爰變更起訴法條為違反銀行法第125條第3項、第1項前段
    違反第29條、第29條之1之罪。又銀行法第29條之1係以「向
    多數人或不特定人」收受款項或吸收資金為要件，自屬營業
    犯性質，以同種類之行為為目的之集合體或個人，具有多次
    性、持續性與集合性之內涵，核其性質應屬於集合犯中之營
    業犯類型，為實質上一罪，被告甲○○雖有多次之吸收資金
    或介紹他人加入之行為，然依前述之說明，應僅論以一罪。
    被告甲○○所犯二罪，為一行為而觸犯數罪名，為想像競合
    犯，應依刑法第55條之規定，從一重之銀行法第125條第3項
    、第1項前段之罪處斷。又被告甲○○係在共犯乙○之指揮
    之下為前開犯罪行為，其參與程度及惡性，顯較真正具有主
    導權之共犯乙○較為輕微，是本院認被告甲○○犯罪情節客
    觀上均尚堪憫恕，縱量處最低法定刑度，猶屬過重，難謂符
    合罪刑相當性及比例原則，且其等犯罪之情狀尚可憫恕，均
    依刑法第59條之規定，遞減輕其刑。爰審酌被告犯罪動機目
    的、犯罪時手段、犯罪所生之危險及損失非輕、犯後坦承之
    態度等一切情狀，量處如主文所示之刑。
五、據上論斷，應依刑事訴訟法第299條第1項前段、第300條，
    銀行法第125條第3項、第1項前段，刑法第11條前段、第28
    條、第339條第1項、第59條，判決如主文。
本案經檢察官周懷廉到庭執行職務。
中    華    民    國    99    年    4     月    9     日
                  刑事第一庭  審判長法  官  陳興邦
                                    法  官  唐于智
                                    法  官  蘇嘉豐
以上正本證明與原本無異。
如不服本判決，應於判決送達後10日內向本院提出上訴狀（應抄
附繕本）。告訴人或被害人如對於本判決不服者，應具備理由請
求檢察官上訴，其上訴期間之計算係以檢察官收受判決正本之日
期為準。
                                    書記官  蘇靜紅
中    華    民    國    99    年    4     月    9     日
附錄本案論罪科刑所適用法條全文：
銀行法第29條第1項：
除法律另有規定者外，非銀行不得經營收受存款、受託經理信託
資金、公眾財產或辦理國內外匯兌業務。
銀行法第29條之1：
以借款、收受投資、使加入為股東或其他名義，向多數人或不特
定之人收受款項或吸收資金，而約定或給付與本金顯不相當之紅
利、利息、股息或其他報酬者，以收受存款論。
銀行法第125條第1項：
違反第29條第1項規定者，處3年以上10年以下有期徒刑，得併科
新台幣1千萬元以上2億元以下罰金。其犯罪所得達新台幣1億元
以上者，處7年以上有期徒刑，得併科新台幣2500萬元以上5億元
以下罰金。
刑法第339條第1項：
意圖為自己或第三人不法之所有，以詐術使人將本人或第三人之
物交付者，處5年以下有期徒刑、拘役或科或併科1千元以下罰金

司法院資訊處製作；財團法人民間司法改革基金會備份。
